臺灣高雄地方法院刑事判決　　　　　　 100年度智易字第20號
公　訴　人　臺灣高雄地方法院檢察署檢察官
被　　　告　林柏廷
　　　　　　曾威誠
　　　　　　涂心俞
　　　　　　許榮哲
前　一　人
選任辯護人　洪錫鵬律師
上列被告因違反商標法案件，經檢察官提起公訴（99年度偵字第
34534號、100 年度偵字第4531號），本院判決如下：
    主  文
林柏廷共同犯商標法第八十一條第三款之侵害商標權罪，累犯，
處拘役肆拾日，如易科罰金，以新臺幣壹仟元折算壹日。
曾威誠共同犯商標法第八十一條第三款之侵害商標權罪，處拘役
肆拾伍日，如易科罰金，以新臺幣壹仟元折算壹日。緩刑貳年，
並應向公庫支付新臺幣肆萬元。
涂心俞、許榮哲共同犯商標法第八十一條第三款之侵害商標權罪
，各處拘役貳拾日，如易科罰金，以新臺幣壹仟元折算壹日。均
緩刑貳年，並各應向公庫支付新臺幣壹萬伍仟元。
    事  實
一、林柏廷前因違反著作權法案件，經本院判處有期徒刑4 月確
    定，於民國96年5 月29日易科罰金執行完畢（構成累犯），
    詎不知警惕，於任職上盈健康管理股份有限公司（下稱上盈
    公司）之行銷人員期間，與斯時擔任上盈公司負責人之王英
    彬（所犯侵害商標權罪，經本院判處拘役50日，並諭知緩刑
    2 年，及應向公庫支付新臺幣【下同】15萬元確定）、上盈
    公司總經理且對行銷企劃具有審核、同意權之曾威誠，及出
    貨人員涂心俞等人，均明知如附表編號1 、2 所示之商標，
    係日商芳珂股份有限公司（下稱芳珂公司）向我國主管機關
    申請註冊，於專用期限內，就所指定之專用項目，取得商標
    專用權之圖樣，且現均仍在商標專用期限內（專用期限、註
    冊號數及指定專用之項目均如該附表所示），任何人未經商
    標權人之同意或授權，不得於同一或類似之商品、服務，使
    用近似之註冊商標，竟共同基於侵害他人商標權之集合犯意
    聯絡，未經前述商標權人之同意或授權，自97年間起至98年
    3 月某日止，在曾威誠審核、同意下，推由林柏廷於網路家
    庭國際資訊股份有限公司「PChome Online 商店街」（下稱
    PChome）架設「台灣美妍館」網頁以持續展銷上盈公司之膠
    原蛋白飲等商品，且多次於該網頁所刊登上盈公司膠原蛋白
    飲商品照片下方，註記「芳珂Fancl 蠻牛版─深海魚膠原蛋
    白飲組」等文字，及推由涂心俞負責定時登入PChome「台灣
    美妍館」網頁管理者平臺，以統計訂購數量並加以出貨；另
    許榮哲於97年12月起受雇上盈公司擔任行銷人員後，雖亦明
    知附表編號1 、2 乃係芳珂公司申請註冊之有效商標，竟與
    王英彬、曾威誠、林柏廷、涂心俞等人共同基於侵害他人商
    標權之犯意聯絡，猶按曾威誠之指示，沿用前述「芳珂Fanc
    l 蠻牛版─深海魚膠原蛋白飲組」之文字註記持續展銷上盈
    公司之膠原蛋白飲，並於98年初，在前述文字註記前方加上
    「限時特賣，12瓶只要399 市場最低價」字樣加強推銷，迄
    至98年3 月某日方止，致不特定消費者於瀏覽網頁並施以普
    通注意以選購營養補助品、動植物萃取營養補助品、醫療補
    助用營養製劑等商品、服務之際，有混淆誤認上盈公司於PC
    home「台灣美妍館」網頁所展售膠原蛋白飲乃源自於芳珂公
    司，或PChome「台灣美妍館」網頁管理者與芳珂公司間存在
    關係企業、授權關係、加盟關係之虞，甚且進而訂購之，上
    盈公司人員即以前述手法，將上盈公司自行產製而與芳珂公
    司全然無關之膠原蛋白飲，對外販賣予不特定之消費者。
二、案經臺灣高雄地方法院檢察署檢察官自動檢舉偵辦。
    理  由
壹、證據能力方面
    本判決所引用之證據資料（詳後引用之各項證據），其中係
    屬傳聞證據部分，縱無刑事訴訟法第159 條之1 至第159 條
    之4 或其他規定之傳聞證據例外情形，因被告林柏廷、曾威
    誠、涂心俞、許榮哲（下合稱被告4 人）、辯護人、檢察官
    均已明示同意作為證據使用（本院審智易字卷第49-50 頁、
    本院智易字卷第37-40 頁參照），而本院審酌卷內並無事證
    顯示各該陳述之作成時、地與週遭環境，有何致令陳述內容
    虛偽、偏頗之狀況後，也認為適當，依刑事訴訟法第159 條
    之5 第1 項之規定，為傳聞法則之例外，應有證據能力。
貳、實體方面
一、訊據被告4 人對於渠等分任上盈公司之總經理、行銷人員、
    出貨人員職務，及上盈公司人員乃自97年間起至98年3 月某
    日止，在PChome架設「台灣美妍館」網頁持續展銷商品，並
    多次於該網頁所刊登上盈公司膠原蛋白飲商品照片下方，註
    記「芳珂Fancl 蠻牛版─深海魚膠原蛋白飲組」字樣，對外
    販賣予不特定之消費者各情，固均坦承不諱，惟俱矢口否認
    有何違反商標法犯行，並一致辯稱：「芳珂Fancl 蠻牛版」
    用語只是要強調上盈公司自行產製之膠原蛋白飲比較大罐，
    並非刻意使用「芳珂」、「FANCL 」字樣以混淆消費大眾。
    而證人曾威誠、許榮哲俱另辯稱：我事先並不知道「芳珂」
    、「FANCL 」是經註冊有案之商標云云；被告林柏廷另辯稱
    ：我於98年間主要工作項目都在北部，所以上盈公司人員於
    98年間沿用「芳珂Fancl 蠻牛版」在網頁展銷膠原蛋白飲之
    行為，實際上與我無關云云；證人涂心俞則另辯稱：PChome
    「台灣美妍館」網頁之管理者平臺很複雜，我只是觀看訂單
    部分加以出貨，並不知道行銷人員竟於網頁上使用「芳珂」
    、「FANCL 」字樣展銷商品，平日也未參與公司之行銷事務
    ，是後期偶然接到消費者來電詢問，才知道公司行銷人員在
    PChome「台灣美妍館」網頁上使用「芳珂」、「FANCL 」字
    樣云云（本院智易字卷第42頁、本院審智易字卷第44-47 頁
    ）。經查：
  (一)附表編號1 、2 所示之商標，均係日商芳珂公司向我國主管
    機關申請註冊，於專用期限內，就所指定之專用項目，取得
    商標專用權之圖樣，且現均仍在商標專用期限內（專用期限
    、註冊號數及指定專用之項目均如該附表所示）；又被告曾
    威誠、林柏廷、涂心俞於97年至98年3 月間，分別擔任上盈
    公司之總經理、行銷人員、出貨人員，且被告許榮哲亦自97
    年12月起擔任上盈公司之行銷人員；而被告林柏廷乃自97年
    間起，在被告曾威誠之審核、同意下，於PChome架設「台灣
    美妍館」網頁以持續展銷上盈公司之膠原蛋白飲等商品，且
    多次於該網頁所刊登上盈公司膠原蛋白飲商品照片下方，註
    記「芳珂Fancl 蠻牛版─深海魚膠原蛋白飲組」字樣，另被
    告許榮哲擔任上盈公司之行銷人員後，猶按曾威誠之指示，
    沿用前述「芳珂Fancl 蠻牛版─深海魚膠原蛋白飲組」之文
    字註記展銷上盈公司之膠原蛋白飲，並於98年初，在前述文
    字註記前方加上「限時特賣，12瓶只要399 市場最低價」字
    樣加強推銷，迄至98年3 月某日方止，亦即上盈公司人員乃
    係藉由前述手法，將上盈公司自行產製而與芳珂公司全然無
    關之高效膠原蛋白飲，對外販賣予不特定之消費者各情，為
    被告4 人所不爭執（本院審智易字卷第48頁參照），且經證
    人即上盈公司第一任（任期94年至98年）負責人王英彬於警
    詢中證稱：我於94年間成立上盈公司並擔任第一任負責人，
    上盈公司業務範圍是醫學美容，並曾自行開發膠原蛋白飲等
    商品展銷，與芳珂公司並無相關，上盈公司之商品主要是擺
    在醫美診所內銷售，但因近期流行網購，才會嘗試上網推銷
    ，這部分公司雇有專人負責處理等語（臺灣臺北地方法院檢
    察署98年度偵字第24564 號卷，下稱偵一影卷第38-42 頁）
    ，及證人曾威誠於本院審理中證稱：被告林柏廷於96或97年
    間擔任網路行銷項目之單一負責人時，曾提出使用「芳珂Fa
    ncl 蠻牛版─深海魚膠原蛋白飲組」廣告詞之企劃案，我對
    於相關細節雖已不復記憶，但我當時確實有表示同意，且使
    用該句廣告詞於PChome「台灣美妍館」網頁上架1 至2 週後
    ，我就記住該句廣告詞了，所以我知道大約自96或97年起，
    被告林柏廷就持續在公司銷售網頁上使用該句廣告詞，而被
    告許榮哲於97年12月到職輔助被告林柏廷之網路行銷等工作
    ，也沿用該句廣告詞，後續為了加強推銷存貨，所以我與被
    告許榮哲先就商品定價進行討論過後，再由被告許榮哲在該
    句廣告詞前加註「限時特賣，12瓶只要399 市場最低價」字
    樣等語明確（本院智易字卷第34-36 頁），並有經濟部智慧
    財產局商標註冊簿（偵一影卷第11-12 頁）、「芳珂」、「
    FANC L」真品介紹、銷售網頁列印資料（臺灣高雄地方法院
    檢察署98年度偵字第33967 號卷，下稱偵二影卷第23 -27頁
    ）、上盈公司之營業登記公示查詢（偵一影卷第31頁）、PC
    home「台灣美妍館」網頁列印資料（偵一影卷第18-26 頁、
    本院審智易字卷第59-62 頁）、PChome「台灣美妍館」網頁
    訂單（偵二影卷第69-94 頁、第103 頁）在卷可稽，自堪認
    定。
  (二)前述「芳珂Fancl 蠻牛版─深海魚膠原蛋白飲組」之用語（
    廣告詞），其中「深海魚膠原蛋白飲組」等文字為指定使用
    商品有關之說明，亦即商品之慣用名稱或一般性統稱，顯不
    具商標識別性，故其較能引起消費者注意及為消費者認知具
    有指示商品來源之主要部分，本應為「芳珂Fancl 蠻牛版」
    等文字至明，縱認由「蠻牛版」字面以觀，寓有強調商品容
    量較大之含意，原無從稍解「芳珂Fancl 蠻牛版」此一字句
    之使用，意在就自身商品與市售其他品牌之「深海魚膠原蛋
    白飲組」進行區別，更益徵「芳珂Fancl 」等文字使用，乃
    在作為商品來源之辨識無訛，被告4 人一致辯稱：「芳珂Fa
    ncl 蠻牛版」之用語（廣告詞），只是要強調上盈公司自行
    產製之膠原蛋白飲比較大罐，並無混淆消費大眾意圖云云，
    係屬飾卸之詞，不足採信。
  (三)依前述經濟部智慧財產局商標註冊簿（偵一影卷第11-12 頁
    ）及「芳珂」、「FANCL 」真品介紹、銷售網頁列印資料（
    偵二影卷第23-27 頁）顯示：「芳珂」、「FANCL 」等商標
    非僅早於93、88年間即已註冊有案，且於搜尋引擎上乃有上
    萬筆之「芳珂」、「FANCL 」商品介紹、銷售資訊可供查詢
    ，另於購物網站上，更係屬知名品牌之超人氣熱銷商品，則
    縱未實際購買過「芳珂」、「FANCL 」商品之一般消費者，
    猶可知悉「芳珂」、「FANCL 」乃具有相當之品牌知名度，
    而應係註冊有案之商標，遑論居於競爭關係之同行業者？再
    經核被告曾威誠、許榮哲非僅已投入醫學美容商品相關產業
    ，並分任總經理、行銷人員職務，復又職司自行產製商品展
    銷關鍵之定價工作，已如前述，渠等竟對於市面上既存競爭
    對手之相關情形諉為不知，孰能置信？是以被告曾威誠、許
    榮哲俱空言辯稱：事先並不知道「芳珂」、「FANCL 」竟是
    註冊商標云云，顯非實在，並無足取。
  (四)被告林柏廷雖另以其於98年間多在北部工作一情，抗辯上盈
    公司人員於98年間沿用「芳珂Fancl 蠻牛版」文字註記之展
    銷行為與自己無關，並提出自己之出差紀錄為證（本院審智
    易字卷第55-57 頁）。惟查，證人曾威誠另於本院審理中明
    確證稱：我雖因考量到被告林柏廷工作事項繁雜，而於97年
    12月間錄用被告許榮哲，但我起初是將被告許榮哲之工作項
    目，主要定位在實體通路部分，再從旁輔助被告林柏廷，換
    言之，PChome「台灣美妍館」網頁之管理，於被告林柏廷、
    許榮哲均在職期間，雖呈現多重負責人之狀態，但還是由被
    告林柏廷負責比較多，被告許榮哲是直到被告林柏廷於98年
    4 月離職之後，才完全接手網路行銷工作等語綦詳（本院智
    易字卷第34-35 頁、第36頁反面）。而核與證人王英彬於本
    院審理中證稱：被告林柏廷於98年初時常出差北上，但多是
    當天往返，當時PChome「台灣美妍館」網頁之管理，還是由
    被告林柏廷負責（本院智易字卷第29頁），及證人張逸芳於
    本院審理中證稱：被告林柏廷於98年1 至3 月間，常常出差
    前往臺北等地參加第四臺帶狀廣告節目之製播會議、進棚錄
    影，以及接洽業務，但多是當天來回且會進公司1 至2 小時
    （本院智易字卷第31-32 頁）各等語，相互吻合，自均堪採
    信，則被告林柏廷於98年1 至3 月間，猶係PC home 「台灣
    美妍館」網頁之主要管理者，而亦應對該網頁沿用「芳珂Fa
    ncl 蠻牛版─深海魚膠原蛋白飲組」文字（廣告詞）進行商
    品展銷一情，負起相關罪責，甚為灼然，其悖於事實之此部
    分辯解，亦無足憑信。
  (五)被告涂心俞雖復辯稱其係出貨人員而未參與行銷業務，是以
    事先並不知悉公司內之行銷人員竟以「芳珂Fancl 蠻牛版」
    文字（廣告詞）進行推銷云云。惟由證人王英彬證稱：上盈
    公司是連同董事長在內僅有7 名人員之小型公司，雖然各人
    職司之事務內容有大概進行分類，但經常會相互支援，比方
    說網路行銷雖由被告林柏廷負責，但被告林柏廷北上出差時
    ，會由被告涂心俞擔任職務代理人，所以被告涂心俞會與被
    告林柏廷輪流從事網路行銷相關工作等語（本院智易字卷第
    27-29 頁）；及由證人曾威誠證稱：我、被告林柏廷及涂心
    俞均早於96年間即已知悉PChome「台灣美妍館」網頁之管理
    者帳號、密碼，而被告涂心俞對於公司之銷售商品企劃雖無
    決策權，但因其具有護理相關背景，所以對於公司之銷售商
    品企劃內容還是會參與討論等語（本院智易字卷第33頁反面
    、第34頁反面）；再參諸出貨數量與行銷方式之良窳環環相
    扣，原非涇渭分明、互不相關之二事，出貨、行銷人員間與
    聞彼此之作業方案、企劃，本非罕見，遑論在小型公司中，
    因受制於有限之公司人數，事務本難明確劃分，當遇有部分
    人員差假時，更不乏跨越事務類別進行代理之常情，足見被
    告涂心俞因須定時登入PChome「台灣美妍館」網頁查看訂購
    資料，及代理行銷相關工作等故，原對於PChome「台灣美妍
    館」網頁乃多次、持續以「芳珂Fancl 蠻牛版」文字（廣告
    詞）推銷上盈公司之膠原蛋白飲乙節，知之甚詳，甚早於此
    項行銷企劃成形時，即曾參與相關討論並提供意見，其此部
    分所辯，並非實在。
  (六)綜上，本案事證明確，被告4 人之犯行均堪認定，應依法論
    科。
二、按「芳珂Fancl 蠻牛版─深海魚膠原蛋白飲組」之用語中，
    較能引起消費者注意及為消費者認知具有指示商品來源之主
    要部分，應為「芳珂Fancl 蠻牛版」等文字，與智慧財產局
    註冊第0000000 號「芳珂」及第959536號「FANCL 」商標相
    較，二者均有相同之中文「芳珂」及外文「FANCL 」，若將
    其標示在相同或類似之商品或服務上，以具有普通知識經驗
    之消費者，於購買時施以普通之注意，可能會有所混淆而誤
    認二者來自同一來源，或雖不相同但有關聯之來源，應屬構
    成「近似」；又「深海魚膠原蛋白飲組」商品，與智慧財產
    局註冊第0000000 號商標所指定使用於第五類之營養補助品
    、動植物萃取營養補助品等商品，及註冊第959536號商標所
    指定使用之醫療補助用營養製劑等商品相較，二者均係屬提
    供特殊營養素或具特定保健功效之產品，在用途、功能、服
    務提供者等因素上具有共同或關聯之處，亦屬同一或類似之
    服務，是以一般消費者有可能誤認二者之商品來自同一來源
    ，或誤認其使用人之間存在關係企業、授權關係、加盟關係
    或其他類似關係，而產生混淆誤認情事，是故核被告4 人所
    為，均係犯92年5 月28日修正公布之商標法第81條第3 款之
    侵害商標權罪（起訴書論罪欄一度誤載為同法第81條第2 款
    之罪，應予更正；又商標法雖於100 年6 月29日經總統華總
    一義字第10000136171 號令修正公布全文111 條，惟本次修
    正公布全文之施行日期應由行政院定之，而行政院迄未定施
    行日期，是以100 年6 月29日修正公布之條文尚未生效，現
    行有效之商標法猶係92年5 月28日修正公布全文之商標法，
    均併予指明）。被告4 人意圖販賣而陳列之低度行為，應為
    高度之販賣行為所吸收，而販賣之低度行為（指商標法第82
    條之罪），再為商標法第81條第3 款侵害商標權罪之高度行
    為所吸收，均不另論罪。被告林柏廷、曾威誠、涂心俞就本
    案之全數犯行，與王英彬存有犯意聯絡、行為分擔，而被告
    許榮哲就97年12月起至98年3 月某日止之犯行，亦與前述人
    等存有犯意聯絡、行為分擔，均應論以共同正犯。被告林柏
    廷、曾威誠、涂心俞自97年起，而被告許榮哲則自97年12月
    起，均至98年3 月某日止之侵害日商芳珂公司商標權犯行，
    係本於經營之業務所為，具有反覆、延續實行之特徵，從而
    在行為概念上，縱有多次使用之行為，仍應評價認係包括一
    罪之集合犯，僅論以一罪。被告林柏廷曾因違反著作權法案
    件，經本院判處有期徒刑4 月確定，於96年5 月29日易科罰
    金執行完畢一情，有臺灣高等法院被告前案紀錄表可稽，被
    告林柏廷於該徒刑執行完畢後，5 年以內故意再犯本案有期
    徒刑以上之罪，應論以累犯，並加重其刑。
三、本院審酌商標具有辨識商品、服務來源之功用，企業經營者
    往往需經過相當時間並投入大量資金於商品、服務之行銷及
    品質之維持，方得使該商標具有代表一定品質之效。詎被告
    4 人不思尊重他人之商標權，竟為達促銷上盈公司自行產製
    膠原蛋白飲之目的，擅自使用「芳珂Fancl 蠻牛版」字樣充
    作該項商品識別標示，致消費者有混淆誤認之虞，另亦侵害
    商標權人日商芳珂公司之權益，係屬不該。惟念被告曾威誠
    、涂心俞、許榮哲對於本案之客觀犯罪事實均自白不諱，另
    被告林柏廷亦坦認多數之客觀犯罪事實之犯後態度，暨上盈
    公司人員若遇有較細心之消費者詢問商品「品牌」時，尚知
    如實相告（偵一影卷第95-97 頁所附回覆資料參照）。末兼
    衡臺灣芳珂公司已言明無意追究被告4 人之違反商標法犯行
    （本院審智易字卷第38頁參照），暨本案共同正犯即上盈公
    司負責人王英彬前經本院判處拘役50日，並諭知緩刑2 年，
    且應向公庫支付新臺幣15萬元確定（本院審易字卷第23、24
    -25 頁所附前案紀錄表、判決書參照），及被告4 人於本案
    之分工狀況、教育程度、職業、經濟狀況等一切情狀，爰分
    別量處如主文各所示之刑，且均諭知以1000元折算1 日之易
    科罰金折算標準。
四、被告曾威誠、涂心俞、許榮哲未曾因故意犯罪而受有期徒刑
    以上刑之宣告，有各自之臺灣高等法院被告前案紀錄表各1
    份可按，渠等因一時失慮，偶罹刑典，且於偵審程序中始終
    坦認本案之全數客觀犯行，應認尚具悔意，經此偵審程序及
    刑之宣告後，應知警惕，信無再犯之虞，本院因認前述所宣
    告之刑，以暫不執行為適當，併依刑法第74條第1 項第1 款
    規定，分別諭知如主文第2 、3 項各所示之緩刑期間，以啟
    自新；末並斟酌本案對於商標權之侵害程度，暨被告曾威誠
    於上盈公司乃係擔任總經理一職，較諸涂心俞、許榮哲等基
    層出貨、行銷人員，於本案之違反商標法犯行更具關鍵地位
    ，爰依刑法第74條第2 項第4 款，諭知被告曾威誠應向公庫
    支付4 萬元，及被告涂心俞、許榮哲各應向公庫支付1 萬50
    00元，以示警惕、衡平。
據上論斷，應依刑事訴訟法第299 條第1 項前段，92年5 月28日
修正公布之商標法第81條第3 款，刑法第11條、第28條、第47條
第1 項、第41條第1 項前段、第74條第1 項第1 款、第2 項第4
款，判決如主文。
本案經檢察官陳威呈到庭執行職務。
中    華    民    國   100    年    9     月    5     日
                         刑事第一庭  法  官  莊珮吟
以上正本證明與原本無異。
如不服本判決應於收受判決後10日內向本院提出上訴書狀，並應
敘述具體理由。其未敘述上訴理由者，應於上訴期間屆滿後20日
內向本院補提理由書(均須按他造當事人之人數附繕本)「切勿逕
送上級法院」。
中    華    民    國   100    年    9     月    5     日
                                    書記官  鄭於珮
┌─────────────────────────────────────┐
│附表：                                                                    │
├──┬────┬─────┬───────┬────┬──────────┤
│編號│商標圖樣│商標權人  │專  用  期  限│註冊號數│專用項目            │
├──┼────┼─────┼───────┼────┼──────────┤
│ 1  │芳珂    │日商芳珂股│104 年9 月15日│00000000│營養補助品、動植物萃│
│    │        │份有限公司│              │        │取營養補助品等商品  │
├──┼────┼─────┼───────┼────┼──────────┤
│ 2  │FANCL   │同上      │100 年9 月15日│00000000│醫療補助用營養製劑等│
└──┴────┴─────┴───────┴────┴──────────┘
◎附錄本案所犯法條：
《92年5 月28日修正公布之商標法第81條》
未得商標權人或團體商標權人同意，有下列情形之一者，處3 年
以下有期徒刑、拘役或科或併科新臺幣20萬元以下罰金：
一、於同一商品或服務，使用相同之註冊商標或團體商標者。
二、於類似之商品或服務，使用相同之註冊商標或團體商標，有
    致相關消費者混淆誤認之虞者。
三、於同一或類似之商品或服務，使用近似於其註冊商標或團體
    商標之商標，有致相關消費者混淆誤認之虞者。
◎◎附記應注意事項：
《刑法第74條第2 項第4 款、第4 項》
緩刑宣告，得斟酌情形，命犯罪行為人為下列各款事項：
四、向公庫支付一定之金額。
第2 項第3 款、第4 款得為民事強制執行名義。
《刑法第75條之1 第1 項第4 款》
受緩刑之宣告而有下列情形之一，足認原宣告之緩刑難收其預期
效果，而有執行刑罰之必要者，得撤銷其宣告：
四、違反第74條第2 項第1 款至第8 款所定負擔情節重大者。